【裁判字號】    98,訴,1529
【裁判日期】    981120
【裁判案由】    拆屋還地
【裁判全文】
臺灣臺中地方法院民事判決  98年度訴字第1529號
原      告  己○○
訴訟代理人  黃文皇律師
被      告  丙○○
            丁○○
            乙○○
            甲○○
共      同
訴訟代理人  甘龍強律師
被      告  壬○○
            辛○○
上二人共同
訴訟代理人  庚○○
上列當事人間請求拆屋還地事件，經本院於民國98年10月28日言
詞辯論終結，判決如下：
    主      文
被告丙○○、丁○○、乙○○、甲○○應將坐落臺中市○○區○○段五六二地號土地上如附圖所示H部分、面積十平方公尺之建
物、坐落臺中市○○區○○段五六六之一地號土地上如附圖所示
E部分、面積二十六平方公尺之建物及坐落臺中市○○區○○段
五六六之二地號土地上如附圖所示F部分、面積三十七平方公尺
之建物拆除，並將土地騰空返還予原告。
被告壬○○、辛○○應將坐落臺中市○○區○○段五六二地號土
地上如附圖所示I部分、面積七十二平方公尺之建物、坐落臺中
市○○區○○段五六六地號土地上如附圖所示A部分、面積九十
一平方公尺之建物及坐落臺中市○○區○○段五六六之一地號土
地上如附圖所示C部分、面積九十平方公尺之建物拆除，並將土
地騰空返還原告。
被告丙○○、丁○○、乙○○、甲○○應連帶給付原告新臺幣參
萬零伍佰貳拾伍元，及自民國九十八年七月十一日起至清償日止
，按週年利率百分之五計算之利息；並自民國九十八年七月十一
日起至交還第一項所示土地之日止，按月連帶給付原告新臺幣玖
佰貳拾伍元。
被告壬○○、辛○○應連帶給付原告新臺幣壹拾萬伍仟柒佰陸拾
伍元，及自民國九十八年六月二十七日起至清償日止，按週年利
率百分之五計算之利息；並自民國九十八年六月二十七日起至交
還第二項所示土地之日止，按月連帶給付原告新臺幣參仟貳佰零
伍元。
原告其餘之訴駁回。
訴訟費用由被告丙○○、丁○○、乙○○、甲○○負擔百分之二
十二，被告壬○○、辛○○負擔百分之七十八。
    事實及理由
壹、程序方面：
    按訴狀送達後，原告不得將原訴變更或追加他訴，但請求之
    基礎事實同一、擴張或減縮應受判決事項之聲明者，不在此
    限，民事訴訟法第255條第1項第2、3款定有明文。原告原起
    訴請求被告等人應將坐落臺中市○○區○○段562、566、56
    6-1、566-2地號土地上之建物予以拆除（面積以測量為準）
    ，將土地騰空返還原告；被告等人應連帶給付原告新臺幣（
    下同）331,056元，及自起訴狀繕本送達翌日起至清償日止
    按年息百分之5計算之利息；被告六人應自民國98年7月起按
    月於每月最後一日連帶給付原告72,600元，及各均自每期遲
    延翌日起均至清償日止按年息百分之5計算之利息。嗣本院
    於98年10月28日進行言詞辯論程序中，更正其聲明為：（1
    ）被告丙○○、丁○○、乙○○、甲○○將坐落臺中市○○
    區○○段562地號土地上如附圖所示H部分、面積10平方公尺
    之建物及坐落臺中市○○區○○段566之1地號土地上如附圖
    所示E部分、面積26平方公尺之建物及坐落臺中市○○區○○段566之2地號土地上如附圖所示F部分、面積37平方公尺
    之建物予以拆除，並將土地騰空返還原告；（2）被告壬○○、辛○○應將坐落臺中市○○區○○段562地號土地上如
    附圖所示I部分、面積72平方公尺之建物及坐落臺中市○○
    區○○段566地號土地上附圖所示A部分、面積91平方公尺之
    建物及坐落臺中市○○區○○段566之1地號土地上附圖所示
    C部分、面積90平方公尺之建物予以拆除，並將土地騰空返
    還原告；（3）被告丙○○、丁○○、乙○○、甲○○應連
    帶給付原告61,017元，及自起訴狀繕本送達翌日起至清償日
    止按年息百分之5計算之利息；（4）被告丙○○、丁○○、
    乙○○、甲○○應自起訴狀繕本送達翌日起至交還訴之聲明
    第一項所示土地之日止，按月連帶給付原告1,849元；（5）
    被告壬○○、辛○○等二人應連帶給付原告211,497元，及
    自起訴狀繕本送達翌日起均至清償日止按年息百分之5計算
    之利息；（6）被告壬○○、辛○○等二人應自起訴狀繕本
    送達翌日起至交還訴之聲明第二項所示土地之日止，按月連
    帶給付原告6,409元。核屬減縮應受判決事項之聲明，且請
    求之基礎事實同一，與首揭規定相符，應予准許，合先敘明
    。
貳、實體方面
一、原告主張：
(一)原告為臺中市○○區○○段562、566、566-1、566-2地號土
    地（下稱系爭土地）所有權人，被告「丙○○、丁○○、乙○○、甲○○」及「壬○○、辛○○」並無合法權源，占有
    系爭土地如附圖所示「H、E、F」及「I、A、C」部分，搭蓋
    未辦保存登記之地上建物加以使用，經原告促其拆除上開建
    物返還土地，被告均置之不理，原告對系爭土地所有權顯已
    遭被告不法侵害，自得請求被告拆除上開地上物，將占用部
    分土地騰空返還原告。
(二)被告丙○○、丁○○、乙○○、甲○○占用原告土地之建物
    係新建建物，僅保留原建物之土牆。原告與被告間未有租地
    建物契約存在，且因系爭土地並非證人戊○○出租給何文和
    ，證人戊○○之證詞無法證明何文和所承租土地是否包含系
    爭建物坐落土地，亦不能證明被告所有之系爭建物係有權占
    有系爭土地。縱使系爭建物所坐落土地有租賃契約，依民法
    第449條第1項規定，其租賃期限亦屬屆滿，且系爭建物已經
    傾倒，剩下土牆，根本不符合遮風避雨要件，縱解為不定期
    租賃，其租賃期限亦屬屆滿。被告丙○○抗辯伊對系爭土地
    有三七五減租條例之租約，然被告丙○○並未自任耕作超過
    20年，又將系爭土地上蓋違建轉租他人，依據耕地三七五減
    租條例第16條第2項前段規定及最高法院80年度臺再字第15
    號判例、68年臺上字第948號判例意旨，租約已經無效，被
    告丙○○使用系爭土地更屬無權占有。被告抗辯渠等為有權
    占有系爭土地，應對此部分事實負舉證責任。
(三)被告無法律上原因而受利益，應自原告取得所有權之日即95
    年9月6日起連帶給付原告相當於租金之損失，參照土地法第
    97條規定，系爭土地申報地價每平方公尺3,040元計算，被
    告丙○○、丁○○、乙○○、甲○○等人占用系爭土地面積
    73平方公尺，總申報地價為221,920元，則審酌系爭土地地
    點、生活機能等情，年租金應以申報地價百分之10計算，則
    年租金為22,192元，月租金為1,849元，而被告自95年9月6
    日迄起訴日止，已無權占用土地2年9月，自應連帶給付原告
    61,017元，及自起訴狀繕本送達翌日起至交還訴之聲明第1
    項所示土地之日止，按月連帶給付原告1,849元。又壬○○
    、辛○○等人占用系爭土地面積253平方公尺部分，總申報
    地價為769,120元，年租金應以申報地價百分之10計算，則
    年租金為76,912元，月租金為6,409元，而被告自95年9月6
    日迄起訴之日止，已無權占用2年9月，自應連帶給付原告21
    1,497元，及自起訴狀繕本送達翌日起至交還訴之聲明第2項
    所示土地之日止，按月連帶給付原告6,409元。
(四)原告為系爭土地所有權人，被告等無權占有系爭土地，得依
    民法第184、213、767條等規定，請求被告丙○○、丁○○
    、乙○○、甲○○及壬○○、辛○○各將系爭土地上如附圖
    所示建物拆除，並騰空返還系爭土地予原告。又被告在返還
    系爭土地前既仍無權占用系爭土地，原告並得依民法第184
    條及第179條之規定，請求被告賠償損害及請求無權占用期
    間相當於租金之不當得利，為此請求判決如前段「壹、程序
    方面」所示更正、減縮後之訴之聲明。
二、被告抗辯：
(一)被告丙○○、丁○○、乙○○、甲○○部分：
  1.之前有繳租金給原來的所有人，希望能價購房屋所占用之土
    地，希望以原告購買價格價購系爭土地，地上建物係由被告
    丙○○將祖厝修繕。被告丙○○、丁○○、乙○○、甲○○
    之祖父何清福早年承租系爭土地並建築土造平房，供自己及
    家人居住使用，何清福去世後，系爭土地上之房屋分歸被告
    之父何文和。該房屋門牌號碼為臺中市南屯區○○○路○段
    1225號，係自86年3月1日由南屯區3段33號整編而來，何文
    和於79年3月21日因南屯路3段拓寬工程而拆除該房屋一部分
    ，並領取自動拆除獎勵金37,100元，且上開房屋自28年5月
    起裝錶供電，足認何清福早年占有系爭土地建屋，並非無權
    占有而有承租權，其租賃未定期限，且未經約定房屋損壞時
    不得拆除重建，則嗣後房屋損壞而拆除重建，亦無礙於租賃
    權存在。
  2.被告丙○○、丁○○、乙○○、甲○○就系爭土地因輾轉繼
    承而有租賃權，原告之前手戊○○將系爭土地出售與原告，
    並未通知被告丙○○、丁○○、乙○○、甲○○行使優先承
    購權，則依民法第426條之2及土地法第104條規定，原告不
    得以其買賣契約對抗被告丙○○、丁○○、乙○○、甲○○
    ，即不得主張其依買賣契約取得所有權，進而請求被告拆屋
    還地、返還相當於租金之不當得利或賠償相當於租金之損害
    等語置辯，並聲明：原告之訴駁回；如受不利判決，願供擔
    保，請准宣告免為假執行。
(二)被告壬○○、辛○○部分：
    願將土地返還原告，但原告要給渠等處理時間約半年等語，
    並聲明：原告之訴駁回。
三、得心證之理由：
(一)原告主張其於95年9月6日因買賣登記為系爭土地之所有權人
    ，被告「丙○○、丁○○、乙○○、甲○○」及「壬○○、
    辛○○」占有系爭土地如附圖所示「H、E、F」及「I、A 、
    C」部分，如附圖所示「H、E、F」部分及「I、A、C」部分
    均供搭蓋未辦保存登記之地上建物使用等情，業據原告提出
    系爭土地登記第二類謄本、地籍圖謄本各1份及照片11張等
    件附卷可佐，且經本院會同臺中市中興地政事務所測量員履
    勘現場，製有勘驗測量筆錄及土地複丈成果圖各1份在卷可
    稽，且被告對此復不爭執，原告此部分主張即堪信真實。
(二)原告主張被告等無權占有系爭土地如附圖所示部分，被告丙○○、丁○○、乙○○、甲○○辯稱其等祖父早年租用系爭
    土地興建房屋，兩造間存有租賃關係，並以前詞置辯，被告
    壬○○、辛○○則未爭執，僅辯稱：願將土地返還，惟需時
    間處理等語。職是，本件首應審酌者厥為被告丙○○、丁○○、乙○○、甲○○就其等占用系爭土地如附圖所示「H 、
    E、F」部分供地上建物使用有無租賃法律關係存在？茲述如
    后。
(三)被告丙○○、丁○○、乙○○、甲○○就其等占用系爭土地
    供地上建物使用有無租賃法律關係存在？經查：
  1.被告丙○○、丁○○、乙○○、甲○○抗辯訴外人即渠等祖
    父何清福早年承租系爭土地，訴外人即原告前手戊○○能證
    明租賃關係存在。然證人即原告前手戊○○於本院審理中結
    證稱：「（問：臺中市○○區○○段562、566、566之1、56
    6之2地號土地，是否你賣給原告的？）是的。（問：上開土
    地之前你有無使用？）之前我沒有使用，是耕種的田地，是
    何文和在耕種使用。（問：為何是何文和在耕種使用？）何
    文和跟人家租的。（問：何文和跟何人租的？）我不知道。
    （問：何文和何時開始租上開土地？）很久了，我記不得了
    。（問：你在賣土地給原告之前，有無去看過上開土地？）
    我有去看過，土地上有蓋房子，何人蓋的我不知道。（問：
    上開土地上面蓋房子，有無經過妳同意，有無問過你的意見
    ？）都沒有。（問：你們這些共有人有無跟何文和或何清福
    收取過租金？）我們沒有跟何文和收過租金，何清福是我們
    上一代的事情，我們不清楚。（問：（法官提示現場房屋照
    片）你當時所看到的房子是否如照片所示？）不是，這是我
    繼承後才蓋的。（問：現場的房子何時蓋的你是否知道？）
    我不知道。（問：你在檢察官訊問時有承認向何文隆收取過
    租金？）那是更之前的事。（問：你在檢察官那邊作證時說
    有租土地給何清福？）那是我父親租給何清福的。」等語（
    見本院98年10月28日言詞辯論筆錄第2、3、4頁）。是依證
    人戊○○所述，固證述何文和有在系爭土地耕種使用，然對
    於何文和與向何人承租、何時承租均表示並不知情，且未曾
    向何文和收受租金，證人戊○○亦非出租人，復無何租賃契
    約書面可稽，是難認證人戊○○與何文和間就系爭土地有何
    租賃關係存在，且依證人戊○○所述，其並未同意何文和得
    於系爭土地興建房屋，亦難認被告丙○○、丁○○、乙○○
    、甲○○有何租地建屋權利得以輾轉繼承之，尚無從推認被
    告丙○○、丁○○、乙○○、甲○○占用系爭土地供地上建
    物使用有何租賃法律關係存在。
  2.被告丙○○、丁○○、乙○○、甲○○雖另引據訴外人即原
    告前手戊○○於本院檢察署檢察官偵查中所述，證明兩造間
    就系爭土地存有租賃關係等情，有本院檢察官製作98年度偵
    字第21427號不起訴處分書1份在卷可證，證人戊○○固於該
    案偵查中證稱：坐落在臺中市○○區○○段562、566、566
    之1、566之2號土地，以前在伊的父親年代，有租給何文和
    的父親何清福耕作，耕地上的房子，是承租人蓋的，該房屋
    從伊的父親那個時代就有了，伊的父親於59年過世，伊不知
    道耕作的人，在該處居住多久，但從伊父親的時代，就有人
    在該處耕作，後來何文和曾將房屋出租他人，但承租人為何
    人，伊不清楚，在場的被告丙○○、丁○○、壬○○應該是
    孩提時代，就住在該處，後來渠等的父親，就搬到烏日鄉，
    該土地後來無人使用，就轉租給姓陳的，租金也都沒有支付
    ，當時出租之租金，係依三七五減租條例規定訂定，且一直
    繳至三七五減租條例施行前，後來距今已20多年未再繳等語
    。（見前揭不起訴處分書第4至5頁），然證人戊○○亦未明
    確證述所謂「有租給何文和的父親何清福耕作」之租賃關係
    係存在於何人之間，出租人為何，租賃期間為何不明，僅證
    述租地耕作之事，未證述租地建屋之事，耕地上之房屋並非
    基於被告丙○○、丁○○、乙○○、甲○○抗辯之租用基地
    建築房屋之法律關係而來，且其後何文和即搬遷他處，系爭
    土地無人使用，之後即轉租他人，迄今已逾20年未收取租金
    ，實難推認何文和就系爭土地仍有適法之租賃權存在，遑論
    被告丙○○、丁○○、乙○○、甲○○有何租地建屋之權利
    得以輾轉繼承之。
  3.被告丙○○、丁○○、乙○○、甲○○雖辯稱：被告何文和
    於79年3月21日因南屯路3段拓寬工程而領取自動拆除獎勵金
    37,100元；上開房屋自28年5月起裝錶供電，訴外人何清福
    就系爭土地有承租權，且其租賃未定期限，且未經約定房屋
    損壞時不得拆除重建，則嗣後房屋損壞而拆除重建，亦無礙
    於租賃權存在云云。然臺中市政府核發之粘貼憑證用紙、切
    結書與臺灣電力公司臺中區營業處書函之內容僅係記載何人
    請領自動拆遷獎勵金及裝表供電時日情形，與請領人就上開
    房屋是否有租地建屋之適法權利並無必要關連，不足以作為
    被告丙○○、丁○○、乙○○、甲○○就系爭土地輾轉繼承
    租賃權之適證。且何人領取自動拆遷獎勵金及上開房屋何時
    裝表供電，均與租賃權誰屬無涉，亦難採為有利被告丙○○
    、丁○○、乙○○、甲○○認定之依據。
  4.又被告丙○○、辛○○另於98年8月19日前往臺中市南屯區
    公所進行調解，依臺中市南屯區調解委員會調解筆錄雖記載
    ：「對造人辛○○於76年11月10日起口頭約定承租聲請人丙○○之所有坐落於臺中市南屯區○○○路○段1225號房屋1棟
    ，基地坐落於南屯區○○段地號566、566-1、566-2，每月
    租金4,500元整，今因租約已於97年9月10日終止，對造人辛○○並未依約歸還房屋，而生糾紛，由本會委員從中調解，
    雙方合意，達成和解條件如下：對造人辛○○針對本事件同
    意搬離於臺中市南屯區○○○路○段1225號之房屋並歸還予
    聲請人丙○○；付款方式：兩造約定，對造人辛○○須於98
    年11月19日前無條件搬離於臺中市南屯區○○○路○段1225
    號並淨空房屋歸還聲請人使用；兩造其於請求拋棄。」等語
    ，有本院98年度核字第7538號卷附調解筆錄可稽，其等似欲
    依附前2.段證人戊○○於偵查中關於系爭土地轉租等情之陳
    述，循此調解筆錄之作成證明被告丙○○、丁○○、乙○○
    、甲○○抗辯之租賃權關係存在，然於本院審理本案時，被
    告丙○○、辛○○均未陳述臺中市南屯區○○○路○段1225
    號之房屋有租賃關係存在之事實，且於98年8月20日至現場
    履勘測量時，被告丙○○竟隱匿與被告辛○○有於前一日即
    98年8月19日調解成立之事，足認上開調解內容有臨訟刻意
    製作之嫌，業經本院不予核定在案，亦無相關證據足以佐證
    上開調解內容為真實，益徵被告丙○○、丁○○、乙○○、
    甲○○抗辯就系爭土地有租賃權關係存在云云，不足採信。
    此外，復未據被告丙○○、丁○○、乙○○、甲○○提出其
    他證據證明其與原告間有何租賃關係存在，應認被告丙○○
    、丁○○、乙○○、甲○○對原告占用系爭土地供地上建物
    使用並無何租賃法律關係存在。
  5.退而言之，縱認被告丙○○、丁○○、乙○○、甲○○之父
    或祖父就系爭土地有不定期限之租地建屋法律關係，惟按土
    地法為民法之特別法，土地法規定，租用建築房屋之基地，
    非有土地法第103條所列各款情形之一，出租人不得收回；
    租用基地建築房屋契約，既以承租人有特定之房屋而使用其
    基地為目的，則縱屬不定期限之基地租賃，依契約之目的，
    探求當事人之真意，亦應解為租賃關係至該特定房屋不堪使
    用時消滅（最高法院87年度台上字第2475號判決要旨可資參
    照）。查占用系爭土地如附圖「H、E、F」部分之建物除部
    分遺留土角厝牆垣兩處，其餘均為烤漆板及鋼架屋頂等情，
    前經本院至現場勘驗，有勘驗筆錄1份可稽，並有原告提供
    現場照片在卷可考，準此，系爭房屋屋頂已全部拆除，並更
    換鋼架屋頂，僅保有土角厝牆垣兩處而已，房屋結構已有重
    大變更。雖被告抗辯未約定房屋損壞時不得拆除重建，則嗣
    後房屋損壞而拆除、修繕、重建，亦無礙於租賃權存在云云
    ，然該建物除後來更換之烤漆板及鋼架屋頂外，依勘驗結果
    及現場照片所示，該原建物雖未臻滅失之程度，然僅留有土
    角厝牆垣兩處，難認仍可供一般房屋遮風避雨使用，顯見原
    有房屋前已達不堪使用之程度，揆諸前揭說明，應認被告抗
    辯之不定期限之基地租賃關係已經消滅。至最高法院51年台
    上字第2987號判例意旨固謂：租用建築房屋之基地，非有土
    地法第103條所列各款情形之一，出租人不得收回，縱該地
    上所建之房屋因故滅失，而租用基地之契約要未失其存在，
    承租人仍得申重建，且其申請重建之屋，除契約別有約定者
    從其約定外，不問是否與原狀相符，出租人均負有同意重建
    之義務。參酌該判例理由所載，係指房屋因火災焚燬等而致
    滅失，與本件房屋因年久而破舊不堪之自然因素之情形不同
    （最高法院85年度台上字第2108號判決理由意旨參照）。依
    證人戊○○所證上情，該原建物早於證人戊○○父親年代即
    已存在，其父親係於59年間過世，對照卷附照片所示遺留土
    角厝牆垣，則該原建物容係因年久破舊而不堪使用，尚難推
    認係「因故滅失」，且現有之烤漆版鐵架造1樓建物，被告
    丙○○主張係其個人出資修繕等語（見本院勘驗筆錄），亦
    非屬「申請重建之屋」，難認原告有何同意重建之義務。均
    難推認被告丙○○、丁○○、乙○○、甲○○等係有權占有
    系爭土地供建築房屋使用。
  6.再者，縱認被告丙○○、丁○○、乙○○、甲○○之父何文
    和或祖父何清福就系爭土地有三七五耕地租賃契約存在，惟
    按承租人違反應自任耕作規定時，原訂租約無效，得由出租
    人收回自行耕種或另行出租。耕地三七五減租條例第16條第
    2項定有明文。次按上開規定，所謂原訂租約無效，係指承
    租人違反前項所定不自任耕作或轉租之限制時，原訂租約無
    待於終止，當然向後失其效力，租賃關係因而歸於消滅而言
    ，非謂租賃關係自始不存，最高法院80年臺再字第15號判例
    參照。經查，依證人戊○○所證上情，何文和早已搬遷他處
    ，系爭土地無人使用，之後即轉租他人，迄今已逾20年未收
    取租金，顯見被告丙○○、丁○○、乙○○、甲○○及其父
    何文和並無自任耕作之事實已逾20年，而系爭土地嗣建有房
    屋，已非供原租賃耕種使用，證人戊○○復結證稱：「（問
    ：你為何知道土地租給何文和是要耕種的，不是要蓋房子的
    ？）因為那本來耕種的地，不是要蓋房子的地。」等語（見
    本院98年10月28日言詞辯論筆錄第2頁）。則被告丙○○、
    丁○○、乙○○、甲○○及其父何文和既已不復自任耕作，
    且違反最初承租系爭土地之耕種使用目的而為使用，再經轉
    租他人使用，參諸前揭說明，原訂租約無待於終止，當然向
    後失其效力，耕佃租賃關係業已因而消滅，被告丙○○、丁○○、乙○○、甲○○自不得再援此作為合法占有系爭土地
    之合法權源。
(四)被告丙○○、丁○○、乙○○、甲○○雖抗辯渠等就系爭土
    地有優先承買權云云，然按租用基地建築房屋，出租人出賣
    基地時，承租人有依同樣條件優先承買之權。基地出賣時，
    地上權人、典權人或承租人有依同樣條件優先購買之權。民
    法第426條之2第1項、土地法第104條第1項分別定有明文。
    優先承購權之前提乃繫於就系爭土地有租賃權之存在，惟如
    前述，被告丙○○、丁○○、乙○○、甲○○既不能證明渠
    等就系爭土地有何租賃權之合法權源存在，遑論就系爭土地
    有何優先承買權可得主張。
(五)按所有人對於無權占有或侵奪其所有物者，得請求返還之；
    又因故意或過失不法侵害他人之權利者，負損害賠償責任；
    負損害賠償責任者，除法律另有規定或契約另有訂定外，應
    回復他方損害發生前之原狀，民法第767條前段、第184條第
    1項前段及第213條分別定有明文。本件原告主張被告無權占
    有系爭土地，被告丙○○、丁○○、乙○○、甲○○就其占
    用系爭土地一節，復未舉證證明其有占有使用之合法權源，
    實無從遽爾推認被告丙○○、丁○○、乙○○、甲○○占用
    系爭土地有租賃關係存在得以建築房屋，至被告壬○○、辛○○對於原告主張無權占有系爭土地如附圖「I、A、C」部
    分所示供地上建物使用則不爭執，從而，被告等占用上開系
    爭土地係屬無權占有，應堪認定。是原告本於所有權之作用
    及侵權行為之法律關係，請求被告丙○○、丁○○、乙○○
    、甲○○應將坐落系爭土地如附圖所示H、E、F部分之建物
    予以拆除，被告壬○○、辛○○應將坐落系爭土地如附圖所
    示I、A、C部分之建物予以拆除，並將土地騰空返還原告，
    洵屬正當，應予准許。
(六)再按因故意或過失，不法侵害他人之權利者，負損害賠償責
    任；無法律上之原因受有利益，而致他人受損害者，應返還
    其利益，民法第184條第1項前段及第179分別定有明文。且
    依不當得利之法則請求返還不當得利，以無法律上之原因而
    受利益，致他人受有損害為其要件，故其得請求返還之範圍
    ，應以對方所受之利益為度，非以請求人所受損害若干為準
    ，又無權占有他人土地，可能獲得相當於租金之利益為社會
    通常之觀念，最高法院61年臺上字第1695號判例可資參照；
    又無權使用他人土地、建物者，其所受利益，為使用本身，
    而「相當於租金」係原受利益依其性質不能返還時應償還之
    價額。查被告占用系爭土地使用，並無合法權源，其占用土
    地使原告受有損害，自屬受有相當租金之不當利益，而致原
    告受有損害，是原告請求被告給付無權占用系爭土地之利益
    ，於法有據。次按土地法第105條準用同法第97條第1項規定
    ，城市地方土地之租金，以不超過土地申報總價額年息百分
    之10為限。又基地租金之數額，除以基地申報地價為基礎外
    ，尚須斟酌基地之位置，工商業繁榮之程度，承租人利用基
    地之經濟價值及所受利益等項，並與鄰地租金相比較，以為
    決定，並非必達申報總地價年息百分之10最高額，最高法院
    68年度臺上字第3071號判例可資參照。經查，被告就原告主
    張以系爭土地申報地價作為不當得利數額之計算方式並未爭
    執，而查系爭土地位於臺中市南屯區，地處市區，交通便利
    ，生活機能良好，被告占用系爭土地供一般居住使用或作為
    太皇宮廟宇，並未利用該土地從事商業活動，其所得利益不
    多等情事，是本院認計算系爭土地相當於租金之不當得利，
    應以申報地價年息5%為適當，再參酌系爭土地申報地價，每
    平方公尺均為3,040元，有原告提出系爭土地之土地登記第
    二類謄本附卷可稽，依此計算，原告對被告丙○○、丁○○
    、乙○○、甲○○請求按年計算相當於租金之不當得利，為
    11,096元【計算式：（占有系爭土地面積）73平方公尺×（
    申報地價）3,040元×（年息）5%×1（年）＝（1年內相當
    於租金之不當得利）11,096元，元以下四捨五入】，按月計
    算相當於租金之不當得利，為925元【（1年內相當於租金之
    不當得利）11,096元12（月份）＝（1個月內相當於租金
    之不當得利）925元，元以下四捨五入】，則原告請求被告
    已經無權占有期間即自95年9月6日至起訴日即本案繫屬日98
    年6月18日止之相當於不當得利之租金部分，為30,525元【
    925元33月（即2年9月）＝30,525元】。原告對被告壬○○、辛○○請求按年計算相當於租金之不當得利，為38,456
    元【計算式：（占有系爭土地面積）253平方公尺×（申報
    地價）3,040元×（年息）5%×1（年）＝（1年內相當於租
    金之不當得利）38,456元，元以下四捨五入】，按月計算相
    當於租金之不當得利，為3,205元【（1年內相當於租金之不
    當得利）38,456元12（月份）＝（1個月內相當於租金之
    不當得利）3,205元，元以下四捨五入】，則原告請求被告
    已經無權占有期間自95年9月6日至起訴日即本案繫屬日98年
    6月18日止之相當於不當得利之租金，為105,765元【3,205
    元33月（即2年9月）＝105,765元】。是關於被告丙○○
    、丁○○、乙○○、甲○○部分：原告請求被告丙○○、丁○○、乙○○、甲○○應連帶給付原告30,525元，及自起訴
    狀繕本送達被告翌日（以該4被告中最後一位收到之翌日為
    準）即98年7月11日起至清償日止按週年利率百分之5計算之
    利息，並應自98年7月11日起至返還主文第1項所示之土地之
    日止，按月連帶給付原告新臺幣925元；關於被告壬○○、
    辛○○部分：原告請求被告壬○○、辛○○應連帶給付原告
    105,765元，及自起訴狀繕本送達被告翌日即98年6月27日起
    至清償日止按週年利率百分之5計算之利息，並應自98年6月
    27日起至返還主文所示第2項土地之日止，按月連帶給付原
    告3,205元，為有理由，應予准許。至原告逾此部分之請求
    ，為無理由，應予駁回。
四、綜上所述，原告依民法侵權行為、所有權物上請求權及不當
    得利返還請求權之法律關係，請求被告丙○○、丁○○、乙○○、甲○○應將坐落系爭土地如附圖所示H、E、F部分之
    建物予以拆除，被告壬○○、辛○○應將坐落系爭土地如附
    圖所示I、A、C部分建物予以拆除，並將土地騰空返還原告
    ，並分別請求被告丙○○、丁○○、乙○○、甲○○應連帶
    給付如主文第3項所示之金額及利息，被告壬○○、辛○○
    應連帶給付給付如主文第4項之金額及利息，為有理由，應
    予准許。其餘逾此部分之請求，為無理由，應予駁回。又
    本件原告並未聲請宣告假執行，則被告丙○○、丁○○、何
    要，附此敘明。
    玉雪、甲○○雖聲明供擔保免於假執行，即無併予宣告之必
五、本件判決之基礎已臻明確，兩造其餘之攻擊防禦方法及舉證
    ，經審酌後認對判決無不生影響，爰不予一一論列，併此敘
    明。
六、訴訟費用負擔之依據：民事訴訟法第79條、第85條第1項。
中    華    民    國    98    年    11    月    20    日
                  民事第二庭  法  官  吳崇道
以上為正本係照原本作成。
如對本判決上訴，須於判決送達後20日內向本院提出上訴狀。
中    華    民    國    98    年    11    月    20    日
                              書記官


司法院資訊處製作；財團法人民間司法改革基金會備份。
